最高法院刑事判決　　　　　　九十四年度台上字第二七三三號
　　上　訴　人　甲○○
　　　　　　　　　　　　號在.
上列上訴人因強盜殺人案件，不服台灣高等法院中華民國九十四
年三月一日第二審判決（九十二年度上重訴字第四四號，起訴案
號：台灣台北地方法院檢察署九十年度偵字第一六一一七、一八
二０七號），提起上訴，本院判決如下：
　　主　文
原判決關於甲○○部分撤銷，發回台灣高等法院。
　　理　由
本件原判決認定：(一)上訴人甲○○於民國八十八年間赴中國大陸
地區經營皮革生意，因財力不佳，於九十年五月十五日返台期間
，獲知張靜華經濟闊綽，即多次以電話與其聯絡，以圖親近。同
年六月十四日上午，上訴人先後二次以電話聯絡張靜華後，隨即
前往台北市○○○路○段二五三巷三十二號二樓張靜華住處，邀
其投資大陸地區之事業，但遭拒絕。上訴人見張靜華單身獨居，
認有機可乘，遂意圖為自己不法之所有，起意強盜殺人，以不詳
之方法，對張靜華施以暴力致使不能抗拒，而強取其所有之中國
信託商業銀行（下稱中國信託銀行）忠孝分行存摺乙本、提款卡
、信用卡及支票（付款人中國信託銀行總行儲蓄部、面額新台幣
《下同》六萬元、發票人林永順、受款人張靜華、發票日九十年
六月十四日）各乙張等財物，並強迫張靜華供出提款卡密碼。上
訴人為確認提款卡密碼無誤，先於同日十六時十八分許，至台北
市○○路○段萬通商業銀行儲蓄部提款機提領二萬元；復於同日
十九時許，向其胞妹李桂芬（經原審判決無罪，未據上訴）借用
Ｑ二－七一九三號小客車，駛回張靜華住處，再以不詳之方式，
在浴室內殺害張靜華，並處理其屍體，致張靜華之血液噴濺浴室
牆、門板、地板、洗臉檯、浴缸、馬桶、浴簾、盥洗用品及浴室
門口腳踏墊等處。上訴人恐事跡敗露，以置物袋包裹屍體及沾染
張靜華血液之浴簾等物，並沖洗、擦拭浴室後，將屍體等物分別
放置於Ｑ二－七一九三號小客車後行李箱及汽車後座，駕駛該車
由國道三號高速公路駛往台北縣瑞芳鎮、金山鄉之北部海岸方向
，將張靜華屍體及沾染其血液之物品藏置於台灣北部某處，迄今
仍未尋獲。翌（十五）日凌晨回程中，上訴人發現駕駛座竹蓆及
汽車後座竹蓆上沾有張靜華血液，即拭去竹蓆表面血跡，於同日
凌晨三時許，將車駛至李桂芬住處返還。(二)上訴人為提示上開面
額六萬元之支票，於同月十五日十時三十六分許，在台北市○○
○路某刻印店，利用不知情之刻印人員偽造「張靜華」印章一枚
，再前往台北市○○○路○段中國信託銀行忠孝分行，於支票背
面加蓋偽造之「張靜華」印章，而偽造張靜華背書之私文書，連
同張靜華之存摺交付銀行行員辦理支票存款。同日十時三十六分
許至十一時許間，折返張靜華之住處，將存摺及偽造之印章放入
臥室衣櫃抽屜內，旋即離去。上訴人復賡續前揭意圖為自己不法
所有之概括犯意，於原判決附表一編號二、三所示時間、地點，
持張靜華之金融卡，經由自動付款設備先後共提領四萬元。又於
原判決附表一編號四所示時間、地點，持張靜華之中國信託銀行
信用卡至自動提款機預借現金，但未得逞。另於原判決附表二編
號一至十所示時間、地點，持張靜華之信用卡連續消費，先後在
簽帳單上偽造「張靜華」之中、英文簽名（詳如原判決附件一至
十所示），而偽造簽帳單私文書，使各該特約商店及中國信託銀
行陷於錯誤，交付其所購買之物（詳如原判決附表二所示）及代
墊消費款共三萬八千七百五十八元，足以生損害於張靜華、各特
約商店、財團法人聯合信用卡處理中心及中國信託銀行。同年六
月十七日十三時四十一分許，上訴人向中華航空股份有限公司（
下稱中華航空公司）預定同月十九日七時二十分之機位，擬由香
港轉赴大陸地區，以逃避警方追緝。(三)張靜華之男友吳志疆自九
十年六月十四日中午十二時許以後，多次聯絡張靜華未果，乃告
知張靜華之友人汪治華轉知張靜華胞姊張美蓉，於同月十五日二
十三時許，報警會同消防人員推窗進入張靜華住處，發現大門未
鎖，臥房浴室內有多處血點及疑似血跡殘留跡象，臥房浴室之浴
簾、沐浴用品等物不翼而飛，臥房內之陳設亦遭移動，電話答錄
機有數十通留言未接聽，即報由台北市政府警察局指派鑑識人員
勘驗採證結果，其主臥室床單、浴室內之浴缸、洗臉檯、馬桶、
牆壁、地板及浴室門板等多處，均有大量血跡反應，及擦拭、清
洗痕跡。嗣經警方清查張靜華之交往情形，認上訴人可疑，於同
月十八日通知其出面說明。上訴人接獲通知後，於同日二十三時
許，在李桂芬住處，將劫得之張靜華金融卡交予李桂芬，並告知
密碼，囑其代為提領上開支票存款六萬元，以其中二萬元代繳信
用卡費用，二萬元償還鍾秀美之借款，另二萬元則供李桂芬家用
，旋於翌（十九）日搭乘中華航空公司七時二十分班機，經香港
轉赴大陸地區逃匿。而李桂芬依上訴人之指示，於原判決附表一
編號五所示之時間、地點，持上開金融卡接續三次共提領六萬元
，經警方由銀行監視錄影帶發覺，於同年七月二十七日聲請搜索
票至李桂芬住處搜索，扣得其提領之二萬元，同時在Ｑ二－七一
九三號小客車內採得血跡，送驗結果，確認與張靜華血液DNA 型
別相符，至此確定張靜華已遭殺害；李桂芬旋赴警局說明時並打
電話要求上訴人返台，上訴人嗣於同年九月十一日返台接受調查
等情。因而撤銷第一審關於上訴人部分之判決，改判仍論處上訴
人強盜故意殺人罪刑（死刑）。固非無見。
惟查：(一)判決所載理由矛盾者，其判決當然違背法令，刑事訴訟
法第三百七十九條第十四款定有明文。原判決認定上訴人以不詳
之方式殺害張靜華，並處理其屍體，致張靜華之血液噴濺於浴室
各處；又恐事跡敗露，以置物袋包裹張靜華屍體及沾染其血液之
浴簾等物後，載至台灣北部某處藏置等情。如果無訛，上訴人殺
害張靜華，並將其屍體載運至台灣北部某處藏置，以圖湮滅殺人
之跡證，似已構成刑法第二百四十七條第二項遺棄屍體罪；乃原
判決理由謂上訴人將張靜華之屍體攜至不詳處所藏置，但無積極
之證據證明係以掩埋或任意棄置方式為之，尚難以遺棄屍體罪相
繩（見原判決第四十八面第五行至第七行），自有判決所載理由
矛盾之違誤。且原判決認上訴人殺害張靜華「並處理屍體」，再
以置物袋包裹，則上訴人有無損壞張靜華之屍體，以便裝入置物
袋內？所稱「處理屍體」之方法為何？亦欠明瞭，實情如何，仍
應究明釐清，始足為判決之基礎。(二)現行刑事訴訟法為加強當事
人進行主義之精神，確立當事人對傳聞證據有處分權，於第一百
五十九條之五第一項規定被告以外之人於審判外之陳述，雖不符
同法第一百五十九條之一至第一百五十九條之四所定傳聞證據之
例外情形，但經當事人於審判程序同意作為證據，而法院審酌該
陳述作成時之情況，認為適當者，亦有證據之容許性。同法第一
百五十九條之五第二項復規定當事人、代理人或辯護人於法院調
查證據時，知有同法第一百五十九條第一項不得為證據之情形，
而未於言詞辯論終結前聲明異議者，視為有前項之同意。此項擬
制之同意，並非僅以當事人、代理人或辯護人於言詞辯論終結前
，未聲明異議即足，尤須其「知有」同法第一百五十九條第一項
不得為證據之情形為必要；且法院仍應衡酌該傳聞證據作成時之
情況，認為適當者，始得採為證據。原判決謂上訴人、檢察官及
辯護人於原審辯論終結前，均未就所調查之證據主張有刑事訴訟
法第一百五十九條第一項不得為證據之情形，故本件經調查之證
據均具有證據能力（見原判決第六面第一行至第四行），但對於
原審已調查並採為判決基礎之證據資料，上訴人於言詞辯論終結
前雖未聲明異議，惟是否已「知有」刑事訴訟法第一百五十九條
第一項不得為證據之情形，則未詳加論敘，併有判決不載理由之
可議。(三)原判決採憑證人張美蓉、楊淑惠、許仁精（即許宅艷）
等人在警詢及第一審法院所為之陳述，及台北市政府警察局大安
分局轄區張靜華失蹤案現場血跡型態補充說明、元大資產管理有
限公司通知書、匯出匯款申請書影本、台北銀行永春分行存款明
細帳、中央健康保險局九十二年五月十九日健保審字第０九二０
０二四三六六號函、張靜華記載之學生資料暨上課資料卡、台北
市票據交換所九十二年一月三十日（92）台票總字第０五七二號
函附退票明細表、中國信託銀行小額無擔保貸款申請書、調查表
、借據暨放款帳戶還款交易查詢之陳報狀，門號0000000
000號行動電話通聯紀錄，中華航空公司台灣地區處二００二
年七月二十六日2002TPEDE0065A號函暨旅客搭機證明書影本，台
北市松山地政事務所函送之土地暨建築改良物登記簿謄本等證據
資料，為不利於上訴人之證據，但稽之原審審判筆錄，原審審判
長於審判期日，未依刑事訴訟法第一百六十四條、第一百六十五
條之規定踐行調查程序，同嫌欠洽。上訴意旨指摘原判決關於上
訴人部分違背法令，尚非全無理由，應認此部分之原判決有撤銷
發回更審之原因。
據上論結，應依刑事訴訟法第三百九十七條、第四百零一條，判
決如主文。
中　　華　　民　　國　九十四　年　　五　　月　二十六　日
　                　　最高法院刑事第三庭
                          審判長法官  紀　俊　乾
                                法官  黃　正　興
                                法官  劉　介　民
                                法官  陳　東　誥
                                法官  吳　昭　瑩
      本件正本證明與原本無異
                                      書  記  官
中　　華　　民　　國　九十四　年　　五　　月　　三十　日
                                                      Ｌ
